最高法院民事判決　　　　　　　　　 110年度台上字第2150號
上　訴　人　賴俊明

　　　　　　陳金菊
共　　　同
訴訟代理人　陳依伶律師
　　　　　　葉仲原律師
　　　　　　蔡勝雄律師
被 上訴 人　陳妙芬
　　　　　　陳鑫麟
共　　　同
訴訟代理人　湯文章律師
上列當事人間請求返還買賣價金事件，上訴人對於中華民國 109
年12月30日臺灣高等法院花蓮分院第二審判決（109 年度重上字
第10號），提起上訴，本院判決如下：
    主  文
原判決除假執行部分外廢棄，發回臺灣高等法院花蓮分院。
    理  由
本件被上訴人主張：上訴人明知僅上訴人賴俊明所有臺東縣○○
○○○段 000地號（面積63.66平方公尺，下稱00a地號）土地劃
入「變更臺東鐵路新站附近地區（卑南、南王地區）細部計畫（
部分住宅區為道路用地、綠地，部分道路用地為住宅區、農業區
，及市重劃範圍）（配合本縣第十五期臺東市志航路兩側市地重
劃計畫）案」（下稱系爭重劃案）範圍，另上訴人陳金菊所有同
段00b至00c地號土地（面積各785.5、762.77、1043.37平方公尺
，下稱 00b地號等3筆土地，與00a地號土地合稱系爭土地）則未
劃入該重劃案範圍，竟於民國 106年間向訴外人即伊兄陳進益佯
稱系爭土地均劃入系爭重劃案範圍內，重劃後可獲配約 500坪建
地，致陳進益於同年12月14日代理伊，以新臺幣（下同）3200萬
元向上訴人買受系爭土地（下稱系爭契約）。惟系爭土地於兩造
訂約時價值僅 755萬3112元，伊因而受有2444萬6888元價差之損
害，伊並得撤銷受詐欺而成立之系爭契約，上訴人亦應負返還該
價差之不當得利。爰先位依民法第184條第1項前段規定，備位依
民法第179條規定，求為命上訴人連帶給付2444萬6888元及自109
年 1月21日起，加計法定遲延利息之判決（未繫屬本院部分，不
予贅述）。
上訴人則以：系爭契約載明00a地號土地為道路用地，00b地號等
3 筆土地為農地，伊未約定或保證系爭土地在系爭重劃案範圍內
，或重劃後變更為建地，陳進益簽約前已知系爭土地地號，得向
臺東縣政府查證，伊無詐欺或侵權行為等語，資為抗辯。
原審將第一審所為被上訴人上開敗訴部分之判決予以廢棄，改判
如其上述聲明，係以：被上訴人之代理人陳進益於 106年12月14
日，以3200萬元向上訴人買受系爭土地，並於 107年4月3日辦畢
所有權移轉登記，為兩造所不爭。次查臺東縣政府於94年 4月22
日發布「擬定臺東鐵路新站附近地區（卑南、南王地區）細部計
畫」，嗣內政部都市計劃委員會於 105年10月18日決議「本案照
准本會專案小組初步建議意見及臺東縣政府105年8月18日府建都
字第1050164408號函送修正計畫內容通過，並退請該府依照修正
計畫書、圖後，報由內政部逕予核定，免再提會討論」。臺東縣
政府都市計畫委員會於106年4月21日審查通過變更系爭重劃案，
依臺東縣政府於同年5月編制計畫書（下稱系爭計畫書）附圖6、
附件三-2土地清冊記載，僅賴俊明原有00a地號土地（面積63.66
平方公尺）劃入系爭重劃案範圍內，可分配領回土地面積 41.38
平方公尺，另00b地號等3筆土地則未劃入該重劃案。又依系爭計
畫書記載，系爭重劃案於 105年12月7至9日刊登臺灣時報，於同
年12月 7日起至106年1月5日止公開展覽30日，並於105年12月20
日在臺東縣政府1樓大禮堂召開公開說明會；復於106年 7月辦理
重劃區內土地所有權人同意參加公辦市地重劃意願調查，同年月
19日舉辦座談會，當日提供重劃範圍供民眾參觀。上訴人自承賴
俊明於106年7月間收受上開意願調查表及開會通知，惟未參加，
另陳金菊則未收到，座談會後並以雙掛號寄發當日會議紀錄及會
議簡報予 146位私有土地所有權人，核與仲介系爭契約之證人王
瀚所言，系爭重劃案在該契約簽訂前業已公告等語相符，足見上
訴人應早於106年 7月間即已知悉僅賴俊明所有00a地號土地納入
系爭重劃案範圍內，陳金菊所有00b地號等3筆土地則未納入。再
查陳進益於107年8月間詢問上訴人 800坪可分配建地之面積，陳
金菊稱400多坪，賴俊明答稱483坪等語，陳進益則稱以3200萬元
換算，每坪快7萬元等語，徵諸系爭土地總和2655.30平方公尺，
換算約803.2283坪，以上訴人稱可分配建地約 500坪計算，每坪
約 6萬5000元左右，可證系爭土地是否納入系爭重劃案為系爭契
約交易重要事項，上訴人卻隱瞞而未告知00b地號等3筆土地未劃
入該重劃案內，而向陳進益佯稱系爭土地重劃後可分配建地達48
3 坪，陳進益始代理被上訴人以3200萬元買受系爭土地，上訴人
應成立共同侵權行為。又查00a地號土地於106年12月14日系爭契
約成立時之市場交易價格為每坪 4萬2314元，203地號等3筆土地
每坪均為8595元，總價為 755萬3112元，為兩造所不爭，並有張
書銘不動產估價師事務所108年8月21日函檢送估價報告書（下稱
系爭鑑定報告）可稽，被上訴人自得請求上訴人連帶賠償是項價
差損失2444萬6888元。綜上，被上訴人依民法第184條第1項前段
規定，請求上訴人連帶賠償2444萬6888元，及自109年1月16日民
事訴之追加暨準備書狀送達翌日即同年月21日起至清償日止，加
計之法定遲延利息，為有理由，應予准許等詞，為其判斷之基礎
。
按民法第184條關於侵權行為所保護之法益，除有同條第1項後段
及第 2項之情形外，原則上限於既存法律體系所明認之權利，而
不及於權利以外之利益，以維護民事責任體系上應有之分際，並
達成立法上合理分配及限制損害賠償責任，適當填補被害人所受
損害之目的。又所謂純粹經濟上損失或純粹財產上損害，係指其
經濟上之損失為「純粹」的，而未與其他有體損害如人身損害或
財產損害相結合者而言；除係契約責任（包括不完全給付）及同
法第184條第1項後段及第 2項所保護之客體外，並不涵攝在民法
第184條第1項前段侵權責任（以權利保護為中心）所保護之範圍
。查上訴人隱瞞00b地號等3筆土地未納入系爭重劃案重劃範圍，
而與被上訴人簽訂系爭契約，致被上訴人受有該契約價金與系爭
土地於訂約時交易價值之價差損失，為原審確定之事實。則被上
訴人究為何種權利受侵害？抑其所受侵害者為利益？原審未詳為
推闡明晰，遽認上訴人構成民法第184條第1項前段之侵權行為，
自有可議。次按損害賠償之目的在於填補所生之損害，其應回復
者，並非「原來狀態」，而係「應有狀態」，故其價格應以債務
人應為賠償之時為準。而債權人請求賠償時，債務人即有給付之
義務，算定標的物價格，自應以請求時或起訴時之市價為準。查
被上訴人係108年4月8日起訴請求上訴人賠償（見一審卷第5頁）
，其因受上訴人詐欺所受損害，應以其請求時或起訴時之市價為
準。而系爭鑑定報告鑑定系爭土地於 106年12月14日之交易價格
，與被上訴人起訴已隔有相當時日，能否認係系爭土地起訴時之
價額，自非無疑。原審就此未詳加研求，逕以系爭鑑定報告所載
鑑定價格，認係被上訴人所受損害，亦有可議。上訴論旨，指摘
原判決違背法令，求予廢棄，非無理由。
據上論結，本件上訴為有理由。依民事訴訟法第477條第1項、第
478條第2項，判決如主文。
中    華    民    國   110    年    12    月    2     日
                      最高法院民事第七庭
                          審判長法官  林  恩  山  
                                法官  吳  青  蓉  
                                法官  黃  麟  倫  
                                法官  陳  麗  玲  
                                法官  周  舒  雁  
本件正本證明與原本無異
                                      書  記  官  
中    華    民    國   110    年    12    月    7     日